臺灣士林地方法院刑事判決　　　　　　　95年度易字第1444號
公　訴　人　臺灣士林地方法院檢察署檢察官
被　　　告　甲○○
上列被告因誣告案件，經檢察官提起公訴（95年度偵字第8749號
），本院判決如下：
    主  文
甲○○未指定犯人，而向該管公務員誣告犯罪，處有期徒刑肆月
，如易科罰金，以新臺幣壹仟元折算壹日，扣案之菜刀壹把沒收
。
    事  實
一、甲○○因負債累累，為維持家計及清償債務，計劃以自殘謊
    報遭劫方式詐領保險金，其原先已向全球人壽保險股份有公
    司投保壽險附加傷害險及個人實支實付型傷害醫療險、向新
    光產物保險股份有限公司（以下簡稱新光產險）投保團體傷
    害險，為增加將來詐得保險金之數額，又於民國95年6 月13
    日向新光產險加保傷害保險（含意外殘廢、醫療及住院日額
    給付）、同年月14日向泰安產物保險股份有限公司（以下簡
    稱泰安產險）投保個人責任保險（含傷害醫療給付及上肢體
    傷害加倍給付）、同年月15日向蘇黎世產物保險股份有限公
    司（以下簡稱蘇黎世產險）投保團體傷害保險（含意外殘廢
    、傷害醫療住院等給付），嗣於95年7 月1 日在臺北縣三重
    市○○○路8 號1 樓國際通百貨行內購買菜刀1 把放置於車
    號7E-672號計程車置物箱內，待心意已決，乃於95年7 月5
    日凌晨1 時許駕駛前揭車輛停放在臺北市內湖區○○○路○
    段19巷人煙較少處，取出自備之菜刀，開啟引擎蓋，再以右
    手持刀自行砍傷左手腕，將菜刀藏放在該車引擎室水箱附近
    ，隨即以0000000000號行動電話撥打110 向該管警察機關自
    稱陳先生，並明知無遭搶之事，仍捏造事實謊稱：在民權東
    路6 段19巷被搶，經臺北市消防局派員將甲○○經送往國防
    醫學院三軍總醫院（以下簡稱三總）就醫後，警方於95年7
    月5 日前來製作筆錄時，甲○○又承前誣告之單一犯意，捏
    造其於95年7 月5 日凌晨0 時50分至55分許，在臺北市內湖
    區○○○路○ 段19巷遭2 位乘客歹徒持刀令其下車，命其將
    身上財物新臺幣（以下同）2,000 元交付，旋砍其左手1 刀
    後逃逸等不實情節，未指定犯人向該管警察機關警務人員誣
    告。惟經警至犯罪現場仔細蒐證，在引擎室內尋獲作案菜刀
    發覺有異扣案採集血跡送鑑驗，於甲○○通知保險公司發生
    保險事故申請理賠前先查悉上情，防範詐欺犯罪於未然。
二、案經臺北市政府警察局內湖分局報告臺灣士林地方法院檢察
    署檢察官偵查起訴。
    理  由
壹、程序方面：按被告以外之人於審判外之陳述，雖不符刑事訴
    訟法第159 條之1 至第159 條之4 之規定，而經當事人於審
    判程序同意作為證據，法院審酌該言詞陳述或書面陳述作成
    時之情況，認為適當者，亦得為證據，刑事訴訟法第159 條
    之5 第1 項定有明文。查楊智翔及李玉婷屬被告以外之人，
    其2 人於警詢時為所之陳述，屬被告以外之人在審判外所為
    之陳述，而當事人於審判程序中同意作為證據（見本院卷第
    38頁），本院審酌該言詞陳述作成時之情況，認為作為證據
    並無不當，依照前開法律規定，得作為證據，先予敘明。
貳、實體認定部分：
一、上揭犯罪事實，業據被告於警詢、偵訊及本院訊問時坦承不
    諱，並有記載被告以0000000000號行動電話向臺北市政府警
    察局勤務指揮中心，自稱為陳先生在民權東路6 段19巷被搶
    之臺北市政府警察局勤務指揮中心受理各類案件記錄單1 份
    （見臺灣士林地方法檢察署95年度偵字第8749號卷【以下簡
    稱偵卷】第28頁），記錄被告於95年7 月5 日在三總接受警
    方詢問時，捏造其於95年7 月5 日凌晨0 時50分至55分許，
    在臺北市內湖區○○○路○ 段19巷遭2 位乘客歹徒持刀令其
    下車，並命其將身上財物2,000 元交付，旋砍其左手1 刀後
    逃逸等不實情節之警詢筆錄1 份（見偵卷第11~13 頁）在卷
    可證。而證人楊智翔於警詢時亦證稱：95年7 月5 日凌晨1
    時許，伊駕車行經臺北市內湖區○○○路○ 段19巷，當時準
    備要停車，車速相當緩慢，經過7E-672號計程車旁時沒有發
    現有任何人，過10分鐘後警察到達，期間亦未聽聞呼救或其
    他聲響，也無任何人員奔跑、打鬥之情形等語（見偵卷第20
    ~23 頁），足以佐證被告在案發現場撥打110 向臺北市政府
    警察局勤務指揮中心報案及在三總向警方所述遭強盜之情節
    ，均屬虛構。另扣案之菜刀1 把係被告於95年7 月1 日在臺
    北縣三重市○○○路8 號2 樓購得一節，此有統一發票1 張
    可資證明（影本見偵卷第27頁），核與證人李玉婷於警詢時
    證稱：伊是臺北縣三重市○○○路8 號1 、2 樓國際通百貨
    行現場服務人員，店內有販賣與扣案菜刀同型之商品，售價
    為49元等語相符（見偵卷第69頁），並有照片3 張在卷可查
    （見偵卷第71~73 頁），堪予認定。另警方在車號7E-672號
    車引擎室內尋獲菜刀1 把，經採集該菜刀及車號7E-672號車
    上血跡檢體，與被告唾液檢體送驗鑑定，結果菜刀及車上採
    得之血液檢體，其DNA 型別均與被告唾液檢體之型別相同，
    而該車採得之指紋亦屬被告之指紋，此有臺北市政府警察局
    區域鑑識現場勘察報告暨所附照片30張（見偵卷第74~91 頁
    ）、內政部警政署刑事警察局95年7 月6 日刑紋字第095009
    911 號鑑驗書影本（見偵卷第92~94 頁）、內政部警政署刑
    事警察局95年9 月7 日刑醫字第0950113815號鑑驗書影本各
    1 份附卷可證（見偵卷第143 頁），足認砍傷被告之菜刀即
    為被告於95年7 月1 日自行購買之菜刀，此外另有與被告自
    白相符之案發現場照片6 張（見偵卷第30~32 頁）、被告受
    傷照片2 張（見偵卷第29頁）、國防醫學院三軍總醫院病歷
    資料影本1 份在卷可資證明（見偵卷第103~141 頁），被告
    自白應與事實相符，本件事證明確，其犯行堪予認定，應依
    法論科。
二、核被告所為，係犯刑法第171 條第1 項之未指定犯人誣告罪
    。被告案發後撥打110 謊報被搶，嗣就醫接受警詢時詳述遭
    強盜之細節，前後行為顯係本為單一犯意而為，為單純一罪
    。被告於所誣告之案件，裁判確定前自白，應依刑法第172
    條減輕其刑。爰審酌被告在本件自殘謊報遭強盜之前，原已
    向全球人壽保險股份有公司投保壽險附加傷害險及個人實支
    實付型傷害醫療險、向新光產險投保團體傷害險，嗣於95年
    6 月13日向新光產險加保傷害保險（含意外殘廢、醫療及住
    院日額給付）、同年月14日向泰安產險投保個人責任保險（
    含傷害醫療給付及上肢體傷害加倍給付）、同年月15日向蘇
    黎世產險投保團體傷害保險（含意外殘廢、傷害醫療住院等
    給付），此有法務部- 保險犯罪防治通報資訊連結作業查詢
    結果（見本院卷第44~45 頁）、泰安產險個人責任保險單影
    本、保險費收據、保單說明書（影本見偵卷第49~53 頁）、
    蘇黎世團體傷害保險保險證、保險條款各1 份（影本見偵卷
    第54~56 頁）、新光團體傷害保險證、保險費收據各2 份、
    加保同意書、保險條款各1 份（影本見偵卷第57~65 頁）在
    卷可證，另被告案發時背負卡債，每月須償還31,315元債務
    ，此有消費金融案件無擔保債務協商機制協議書影本1 份在
    卷可佐（見偵卷第42~44 頁），被告犯本案未指定犯人誣告
    罪，動機顯係負債累累為維持家計而冀圖詐領高額保險給付
    ，其為此目的，持菜刀自殘，謊報遭強盜，使該管警察機關
    發動刑案偵查，大量使用警察資源，非但造成國家資源之浪
    費，亦使不特定人有受枉冤被列為犯罪嫌疑人之危險，所生
    損害非輕，併其品行、智識程度、生活狀況及犯罪遭識破後
    坦承犯行，態度尚稱良好等一切情狀，量處如主文所示之刑
    ，並諭知易科罰金之折算標準。至扣案之菜刀1 把，為被告
    所有供本案犯罪所用之物，爰依法宣告沒收。
三、公訴意旨另以：被告意圖為自己不法之所有，於95年6 月13
    日向新光產險投保200 萬元意外險，於同年月14日向泰安產
    險投保300 萬元意外險，於同月15日向蘇黎世產險投保500
    萬元意外險，嗣為自殘，復未指定犯人誣告，欲藉此詐領保
    險金，嗣經警發覺而未得逞，因認被告另涉犯刑法第339 條
    第3 項、第1 項之詐欺取財未遂罪嫌。惟按已著手於犯罪行
    為之實行而不遂者，為未遂犯，刑法第25條第1 項定有明文
    。所謂已著手於犯罪行為之實行，係指對於構成犯罪要件之
    行為，已開始實行者而言，若於著手此項要件行為以前之準
    備行動，係屬預備行為，除法文有處罰預備犯之明文，應依
    法處罰外，不能遽以未遂犯罪論擬（最高法院30上字第684
    號判例參照），而實行詐欺取財之構成要件行為，須有向詐
    騙對象施以詐術，並有使對方陷於錯誤為財物交付之危險者
    ，始足當之。本件被告供稱其打算在自殘後10天取得診斷證
    明書後通知保險公司，但因被警察查獲，沒有辦法成功，也
    已知錯，所以未通知保險公司等語（見本院卷第41頁），而
    觀諸被告未指定犯人誣告犯行確即時為警識破，衡情應不及
    向投保之保險公司通知發生保險事故及申請理賠，被告尚未
    向投保之保險公司為詐術之行為，甚為明確，此外復無其他
    積極證據足以證明被告已著手實行詐欺取財之構成要件行為
    ，其因警方偵辦得當，防患未然，詐欺行為仍處於預備階段
    ，而刑法第339 條詐欺罪，並無處罰預備犯之明文，依照前
    開說明，不能遽以詐欺取財未遂罪論擬，亦不能論以預備犯
    ，故被告此部分行為尚不成罪，然公訴人既認所指被告詐欺
    取財未遂犯行，與前揭未指定犯人誣告罪，具有95年7 月1
    日修正施行前刑法第55條所定牽連犯之裁判上一罪關係，爰
    不另為無罪之諭知，附此敘明。
據上論斷，應依刑事訴訟法第299 條第1 項前段，刑法第171 條
第1 項、第172 條、第41條第1 項前段、第38條第1 項第2 款，
刑法施行法第1 條之1 第1 項、第2 項前段，判決如主文。
本案經檢察官黃德松到庭執行職務。
中　　華　　民　　國　　96　　年　　2 　　月　　26　　日
　　　　　　　　　刑事刑事第五庭審判長法　官　周政達
                                      法  官  楊迺伶
                                      法  官  周群翔
以上正本證明與原本無異。
如不服本判決，應於判決送達後10日內，向本院提出上訴狀。
　　　　　　　　　　　　　　　　      書記官　劉育君
中　　華　　民　　國　　96　　年　　2 　　月　　26　　日
中華民國刑法第171 條
未指定犯人，而向該管公務員誣告犯罪者，處1 年以下有期徒刑
、拘役或300 元以下罰金。
未指定犯人，而偽造、變造犯罪證據，或使用偽造、變造之犯罪
證據，致開始刑事訴訟程序者，亦同。
